【裁判字號】    98,消債更,1158
【裁判日期】    981102
【裁判案由】    聲請更生程序
【裁判全文】
臺灣高雄地方法院民事裁定          98年度消債更字第1158號
聲  請  人  甲○○
上列當事人因消費者債務清理事件聲請更生，本院裁定如下：
    主  文
聲請駁回。
聲請費用由聲請人負擔。
    理  由
一、本件聲請意旨略以：聲請人前曾依金融主管機關協調成立之
    中華民國銀行公會會員辦理消費金融案件無擔保債務協商機
    制，與債權人達成分期還款協議，同意自民國95年9 月起、
    分80期、利率3.88% 、每月繳納新臺幣（下同）25,915元方
    式償還欠款，嗣因無力清償而毀諾。然聲請人於毀諾後，因
    有存單質押借款債權人臺灣銀行未參與協商，已再行提出債
    權人清冊，以書面向最大債權金融機構即中國信託商業銀行
    股份有限公司（下稱中國信託銀行）提出請求前置協商，其
    卻拒發協商不成立之證明文件，又聲請人95年間為清償每月
    還款金額，兼職駕駛計程車，以駕駛計程車之收入每月約12
    ,000元及任職通盈通運股份有限公司（下稱通盈公司）之薪
    資所得35,000元勉強維持生計，然遭社會經濟活動衰退，其
    兼職駕駛計程車之縮減為5,000 元，加上通盈公司之平均每
    月收入35,247元，不足支付房租、基本生活支出及母親之扶
    養費，實有不能清償債務之情形存在。聲請人之無擔保或無
    優先權之債務總額未逾1,200 萬元，復未經法院裁定開始清
    算程序或宣告破產，爰向本院聲請更生等語。
二、按債務人不能清償債務或有不能清償之虞者，得依本條例所
    定更生程序，清理其債務；債務人無擔保或無優先權之債務
    總額未逾1200萬元者，於法院裁定開始清算程序或宣告破產
    前，得向法院聲請更生；債務人對於金融機構因消費借貸、
    自用住宅借款、信用卡或現金卡契約而負債務，在聲請更生
    或清算前，應提出債權人清冊，以書面向最大債權金融機構
    請求協商債務清償方案並表明共同協商之意旨；債務人與金
    融機構協商成立者，不得聲請更生或清算，但因不可歸責於
    己之事由，致履行顯有重大困難者，不在此限；本條例施行
    前，債務人依金融主管機關協調成立之中華民國銀行公會會
    員辦理消費金融案件無擔保債務協商機制與金融機構成立之
    協商，準用前項之規定。消費者債務清理條例第3 條、第42
    條第1 項、第151 條第1 項、第5 項、第6 項分別定有明文
    。又上開消費者債務清理條例第151 條第5 、6 項中所稱之
    「金融機構」，應係指「債務人之金融機構債權人全體」而
    言，如未與「全體債權金融機構」進行協商，應於聲請更生
    或清算前，再將未於95年間與金融機構協商之債務，與95年
    間已與金融機構協商之債務，一併再向向最大債權銀行聲請
    債務協商；倘遭金融機構拒絕協商或協商不成立者，應認符
    合上揭消費者債務清理條例第151 條第1 項之規定，得向法
    院聲請更生或清算，不受同條第5 、6 項所定須有「因不可
    歸責於己之事由，致履行原協商顯有重大困難」之限制，惟
    仍須具備「不能清償債務」或「不能清償債務之虞」之要件
    ，法院始得裁定准予更生或清算，合先敘明。
三、經查：
（一）聲請人主張現積欠之總債務共計1,834,305 元，並曾於95
      年依中華民國銀行公會會員辦理消費金融案件無擔保債務
      協商機制，與債權人達成分期還款協議，同意自民國95年
      9 月起、分80期、利率3.88% 、每月繳納25,915元方式償
      還欠款，嗣於96年11月毀諾乙情，有債權人清冊、財團法
      人金融聯合徵信中心（下稱聯徵中心）當事人綜合信用報
      告、聯徵中心查詢個人資料回覆書、中國信託銀行民事陳
      報狀、協議書及無擔保還款計劃各乙份在卷為憑（見本院
      卷第7 至8 頁、第16頁至27頁、第42至47頁），應認真實
      。又聲請人於消費者債務清理條例公布後，因積欠臺灣銀
      行之債務先前未參與協商，另再以書面向最大債權銀行中
      國信託銀行請求協商債務清償方案，並表明共同協商之意
      旨，惟中國信託銀行以聲請人曾參與95年協商成立，資格
      不符而退件，亦有本院電話記錄及該行傳真資料在卷可按
      （見本院卷第128 至129 頁），堪信為真。是聲請人已踐
      行前置協商程序，符合聲請更生之程序要件，又揆諸前揭
      條文規定及說明意旨，聲請人就上開債務須有不能清償債
      務或有不能清償之虞，且此情形業使其陷於經濟上之困境
      時，法院始應准之進行更生程序，合先敘明。
（二）聲請人任職通盈公司，並兼職駕駛計程車，97年平均每月
      薪資為39,020元，駕駛計程車平均每月收入則為5,000 元
      ，名下並無任何財產，有聲請人財產及收入狀況說明書、
      財政部台灣省南區國稅局97年綜合所得稅各類所得資料清
      單、財產歸屬資料清單及薪資表附卷可查（見本院卷第5
      頁、第107 頁），是聲請人平均每月收入為44,020元應堪
      信為真實。
（三）聲請人戶籍地位於高雄縣鳳山市海光四村480 號，惟目前
      居住於台北縣泰山鄉，有戶籍謄本及房屋租賃契約書在卷
      可參（見本院卷第9 至10頁、第110 至113 頁），又債務
      人既因債務高築陷於經濟困難，則除特殊必要情形外，自
      應撙節支出，本院參諸內政部公告98年度台灣省臺北縣每
      人每月最低生活費用（含食、衣、住、行、育、樂費用）
      為10,792元等情，則聲請人每月基本生活開銷於10,792元
      內，核屬必要。又聲請人營業支出方面，雖亦據其提出相
      關單據在卷可證（見本院卷第118 至125 頁），然其兼職
      本係以增加收入為目的，若兼職反使其收入減少顯不合理
      ，是以本項支出應以5,000 元計算，逾此範圍則難認屬必
      要支出。至聲請人另提出食、衣、住、行、育、進修費用
      及每月5,500 元之房租支出，並提出相關收據及房屋租賃
      契約書到院，惟上開費用已在考量之列，故不另行審酌。
（三）按負扶養義務者有數人時，應依左列順序定其履行義務之
      人：一、直系血親卑親屬；負扶養義務者有數人而其親等
      同一時，應各依其經濟能力，分擔義務，民法第1115條第
      1 項第1 款、第3 項定有明文。抗告人主張須扶養母親，
      已提出戶籍謄本、其母之財產歸屬資料清單等件為證（見
      原審卷第9 至10頁、第126 頁至第127 頁），堪信為真。
      而其母戶籍地址與聲請人相同，且共有3 名子女，有戶籍
      謄本在卷可按（見本院卷第9 至10頁），是參諸內政部公
      告98年度台灣省每人每月最低生活費用（含食、衣、住、
      行、育、樂費用）為9,829 元及其母之扶養義務人有3 人
      等情，聲請人自以負擔其母扶養費三分之一即3,276 元為
      適當。
（四）則聲請人之收入扣除其生活必要支出、營業支出及扶養費
      用尚餘24,952元可供還款之用，是抗告人之債務總額雖高
      達1,834,305 元，約為抗告人每月可供還款金額之74倍，
      尚須6 年餘之時間始得清償完畢，惟以抗告人42歲之年齡
      （56年7 月18日生），距法定退休年齡尚有23餘年，應無
      不能清償之虞。從而，聲請人聲請本院准予更生，依上開
      事證及本院調查結果，即難認有據，應予駁回。
四、依消費者債務清理條例第8 條、第15條，民事訴訟法第78條
    ，裁定如主文。
中    華    民    國    98    年    11    月    2     日
              民事第四庭    法      官  楊淑儀
上為正本係照原本作成。
如不服本裁定，應於裁定送達後10日內，以書狀向本院提出抗告
，並繳納抗告費新臺幣1,000元。
中    華    民    國    98    年    11    月    2     日
                            書  記  官  王資惠


司法院資訊處製作；財團法人民間司法改革基金會備份。
